ACORDAO-COMPLETO-2467020

ACÓRDÃO 1428/2021 ATA 21/2021 - PLENÁRIO

VISTOS, relatados e discutidos estes autos em que se apreciam recursos de reconsideração interpostos por Ogilvy & Mather Brasil Comunicação Ltda. e Henrique Pizzolato, contra o Acórdão 1184/2017-TCU-Plenário, por meio do qual o Tribunal conheceu recurso interposto pelo Ministério Público junto ao TCU como recurso de revisão e deu-lhe provimento, julgou as contas dos responsáveis irregulares, imputou-lhes débito e aplicou-lhes multa, em razão de irregularidades ocorridas entre 2004 e 2005 em contrato de publicidade celebrado entre o Banco do Brasil S.A. e a empresa Ogilvy & Mather Brasil Comunicação Ltda.,
ACORDAM os Ministros do Tribunal de Contas da União, reunidos em Sessão do Plenário, diante das razões expostas pelo Relator, em:
9.1. com fundamento nos arts. 32, inciso I, e 33 da Lei 8.443/1992, conhecer e negar provimento ao presente recurso de reconsideração, mantendo-se inalterado o Acórdão 1184/2017-TCU-Plenário;
9.2. dar ciência deste acórdão aos recorrentes.

Recurso de reconsideração contra acórdão que julgou irregulares as contas dos recorrentes, com condenação em débito e multa, em razão de irregularidades em contrato de prestação de serviços de publicidade.

Banco do Brasil S.A.

3. Recorrentes: Henrique Pizzolato (XXX.719.659-XX); Ogilvy & Mather Brasil Comunicação Ltda. (61.067.492/0001-27)

13.1. Ministros presentes: Ana Arraes (Presidente), Walton Alencar Rodrigues, Benjamin Zymler, Aroldo Cedraz, Raimundo Carreiro, Bruno Dantas (Relator) e Jorge Oliveira.
13.2. Ministro-Substituto convocado: Augusto Sherman Cavalcanti.
13.3. Ministro-Substituto presente: Marcos Bemquerer Costa.

CLAUDIO DE CASTRO VASCONCELOS

OGILVY & MATHER BRASIL COMUNICACAO LTDA

BRUNO DANTAS

Ministro José Mucio Monteiro

Por registrar as principais ocorrências no andamento dos autos até o momento, resumindo os fundamentos das peças acostadas, adoto como relatório, com os ajustes necessários, a instrução da secretaria responsável pela análise do processo (peça 245) , que contou com a anuência do corpo diretivo da unidade (peças 246 e 247)  e do Ministério Público junto ao TCU (peça 248) :
"INTRODUÇÃO
1. Trata-se de recursos de reconsideração interpostos por Ogilvy & Mather Brasil Comunicação Ltda. (peça 197) e por Henrique Pizzolato (peças 158 e 162) , contra o Acórdão 1184/2017-TCU-Plenário (peça 129, rel. Min. José Múcio Monteiro) . A decisão recorrida contém o seguinte dispositivo:
'9.1. conhecer do recurso interposto pelo Ministério Público junto ao TCU como recurso de revisão, para, no mérito, dar-lhe provimento, tornando insubsistente o Acórdão 1342/2012-TCU-Plenário;
9.2. rejeitar as alegações de defesa apresentadas pelas empresas Ogilvy & Mather Brasil Comunicação Ltda. e DES Marketing Services Ltda., assim como por Henrique Pizzolato e Cláudio de Castro Vasconcelos, relativamente à apropriação indevida, pelas empresas de publicidade contratadas de valores recebidos de fornecedores (e não de veículos de comunicação) a título de 'bônus de volume', acrescidos da comissão da agência, bonificações essas que deveriam ter sido repassadas ao próprio Banco, por força da cláusula 2.7.4.6 do contrato celebrado com a agência Ogilvy & Mather Brasil Comunicação Ltda. em 23/9/2003, respondendo, ainda, Henrique Pizzolato e Cláudio de Castro Vasconcelos pela omissão no dever de fiscalizar o contrato - atribuição afeta à Diretoria de Marketing e Comunicação, por força da cláusula 12.2 do contrato, e à sua Gerência-Executiva de Propaganda, por força da Ordem de Serviço 11/2004;
9.3. julgar irregulares as contas dos responsáveis abaixo referidos, condenando-os solidariamente em débito pelos valores discriminados, fixando-se o prazo de quinze dias, a contar da notificação, para que comprovem, perante o Tribunal, o recolhimento da dívida aos cofres do Banco do Brasil S.A., atualizada monetariamente e acrescida de juros de mora, calculados a partir das datas indicadas até o efetivo recolhimento, na forma prevista na legislação em vigor:
	Responsáveis Solidários
	Débito
	Data

	Henrique Pizzolato
Cláudio de Castro Vasconcelos
Ogilvy & Mather Brasil Comunicação Ltda.
	 R$ 795,48
	16/2/2004

		R$ 1.574,53
	15/3/2004

		R$ 795,48
	17/5/2004

	Henrique Pizzolato
Cláudio de Castro Vasconcelos
Ogilvy & Mather Brasil Comunicação Ltda.
Cônscio Assessoria Empresarial Ltda.
	R$ 168.000,00
	1º/11/2004

	Henrique Pizzolato
Cláudio de Castro Vasconcelos
Ogilvy & Mather Brasil Comunicação Ltda.
DES Marketing Services Ltda. 
	R$ 6.993,42
	16/8/2004

		R$ 42.375,20
	15/9/2004

		R$ 714,00
	29/11/2004

		R$ 37.800,00
	6/12/2004

		R$ 44.755,23
	14/12/2004

		R$ 81.796,70
	22/12/2004

		R$ 151.197,90
	10/1/2005

		R$ 4.558,91
	14/1/2005

		R$ 45.242,40
	17/2/2005

		R$ 7.658,40
	29/3/2005

		R$ 714,00
	29/4/2005

9.4. aplicar aos responsáveis Ogilvy & Mather Brasil Comunicação Ltda., Henrique Pizzolato, Cláudio de Castro Vasconcelos, DES Marketing Services Ltda. e Cônscio Assessoria Empresarial Ltda. multas, individualmente, no valor de R$ 100.000,00 (cem mil reais) aos três primeiros, e de R$ 66.000,00 (sessenta e seis mil reais) e de R$ 35.000,00 (trinta e cinco mil reais) às duas últimas, respectivamente, a serem atualizadas monetariamente desde a data do presente acórdão na forma da legislação em vigor, fixando-lhes o prazo de quinze dias, a contar da notificação, para que comprovem, perante o Tribunal, o recolhimento da dívida aos cofres do Tesouro Nacional;
9.5. autorizar desde logo, a cobrança judicial das dívidas, caso não atendidas as notificações;
9.6. determinar à SecexFazenda que promova a juntada de cópia desta decisão às prestações de contas do Banco do Brasil dos exercícios de 2004 e 2005 (TCs Processo 014.194/2005-5 e Processo 017.329/2006-0) ;
9.7. encaminhar cópia desta deliberação à Procuradoria da República no Distrito Federal e ao Banco do Brasil S.A.;
9.8. dar ciência deste acórdão, bem como do relatório e voto que o fundamentam, ao recorrente e aos responsáveis.'
HISTÓRICO
2. O processo teve origem como representação, posteriormente convertida em tomada de contas especial pelo Acórdão 2034/2005-TCU-Plenário (peça 7, p. 13-15, rel. Min. Benjamin Zymler) , tendo por objeto irregularidades em contrato de prestação de serviços de publicidade celebrado pelo Banco do Brasil S.A. com a empresa Ogilvy & Mather Brasil Comunicação Ltda. (então denominada Ogilvy Brasil Comunicação Ltda.) , ocorridas nos exercícios de 2004 e 2005.
2.1. Ao apreciar o feito (Acórdão 1342/2012-TCU-Plenário, peça 13, p. 45-56, rel. Ministra Ana Arraes) , o Tribunal julgou as contas regulares com ressalva, concluindo, em síntese, pela possibilidade do recebimento de bonificações pela agência contratada, sem o repasse dessa vantagem ao Banco do Brasil, notadamente ante a superveniência da Lei 12.232/2010, cujo art. 18 previa a apropriação, pelas agências, de receitas a título de 'planos de incentivo' concedidos por veículos de divulgação e cujo art. 20 previa a retroatividade da lei aos contratos em execução e aos efeitos pendentes dos contratos já encerrados.
2.2. Contra esse acórdão o MPTCU interpôs recurso de reconsideração (peça 31) , invocando a superveniência do julgamento da Ação Penal 470 pelo Supremo Tribunal Federal, que abordou questão análoga à versada no presente feito.
2.3. Por meio do Acórdão 1184/2017-TCU-Plenário (peça 129) o Tribunal conheceu do pedido como Recurso de Revisão e lhe deu provimento, para julgar as presentes contas irregulares, com imputação de débito e multa aos responsáveis.
2.4. Contra essa deliberação foram opostos embargos de declaração por Ogilvy & Mather Brasil Comunicação Ltda., cujo julgamento resultou no Acórdão 2291/2019-TCU-Plenário, que não conheceu dos embargos de declaração (peça 180) .
2.5. Também foram interpostos recursos de reconsideração por Henrique Pizzolato (peças 158 e 162) , Ogilvy & Mather Brasil Comunicação Ltda. (peça 197) e Cláudio de Castro Vasconcelos (peça 199) .
2.6. Em Despacho à peça 211, o Ministro Bruno Dantas admitiu o processamento do recurso interposto pelos dois primeiros recorrentes. Quanto ao apelo interposto pelo Sr. Cláudio de Castro Vasconcelos, o relator não conheceu do recurso de reconsideração por ser intempestivo e não apresentar documentos novos.
2.7. Contra essa parte do Despacho proferido pelo Ministro Bruno Dantas, o Sr. Cláudio de Castro Vasconcelos interpôs, às peças 212 e 213, embargos de declaração 'a fim de reconhecer a tempestividade do Recurso de Reconsideração interposto pelo Embargante'. Por meio do Despacho de peça 231, o Ministro Relator Bruno Dantas rejeitou os embargos.
2.8. Na presente oportunidade, analisam-se os recursos de reconsideração interpostos e já conhecidos.
EXAME DE ADMISSIBILIDADE
3. Reiteram-se as propostas contidas nos exames preliminares de admissibilidade (peças 204-205 e 207-208) , que concluíram pelo conhecimento dos recursos de reconsideração interpostos por Ogilvy & Mather Brasil Comunicação Ltda. (peça 197) e Henrique Pizzolato (peças 158 e 162) , com Despacho do Exmo. Ministro Relator à peça 211, suspendendo-se os efeitos dos subitens 9.3, 9.4 e 9.5 do Acórdão 1184/2017-TCU-Plenário e os estendendo para os demais devedores solidários, eis que preenchidos os requisitos processuais aplicáveis a espécie.
EXAME DO RECURSO
4. Constitui objeto dos presentes recursos verificar:
a) se houve nulidade no acórdão recorrido;
b) se houve inconsistência na quantificação do débito;
c) se está ausente de comprovação de recebimento por parte da Ogilvy& Mather Brasil Comunicação Ltda. de qualquer valor a título de bônus de volume;
d) se houve a atribuição de responsabilidade por fatos ocorridos fora da relação com o Banco do Brasil;
e) se a responsabilidade do Sr. Henrique Pizzolato é excluída em razão da recomendação do Parecer Jurídico 15086, de 20/2/2006, do Banco do Brasil, sobre os riscos de se cobrar judicialmente os valores relativos ao 'bônus de volume';
f) se houve julgamento de caso análogo cujo entendimento deve ser aplicado ao presente processo.
4.1. Por se tratar de matéria de ordem pública, também será analisado a ocorrência da prescrição.
Prescrição
5. No exame da prescrição, a Serur tem adotado os entendimentos detalhados na peça 244, que contém estudo e pronunciamentos anteriores da secretaria sobre o tema. Nessas manifestações estão desenvolvidas as seguintes premissas, que serão utilizadas no presente exame:
a) ao julgar o RE 636.886, o STF conferiu nova interpretação ao art. 37, § 5º, da Constituição Federal, fixando a tese de que 'é prescritível a pretensão de ressarcimento ao erário fundada em decisão de Tribunal de Contas';
b) as pretensões punitiva e de ressarcimento devem observar o mesmo regime na atividade de controle externo, dado o objetivo comum da prescrição, de fixar prazo para o Tribunal de Contas agir, para caracterizar o ilícito, identificar seu autor, dimensionar as consequências da conduta e impor as consequências legais, independentemente de tais consequências terem natureza punitiva ou ressarcitória;
c) até que sobrevenha norma específica, entende-se que a prescrição das pretensões punitiva e de ressarcimento, no processo de controle externo, deve observar o regime Lei 9.873/1999, na linha dos recentes pronunciamentos do STF a respeito. Assim, sem prejuízo de se realizar o exame da prescrição também segundo o prazo decenal previsto no Código Civil, o critério adotado, na formulação da proposta de encaminhamento, será o da Lei 9.873/1999.
5.1. Com essas explicações, passa-se à análise da prescrição no caso em exame, considerando-se as premissas indicadas anteriormente.
a) Ana¿lise da prescric¿a¿o segundo os crite¿rios do Aco¿rda¿o 1441/2016-TCU-Plena¿rio
5.2. No que se refere a¿ pretensa¿o punitiva, o TCU tem tradicionalmente aplicado os crite¿rios definidos no Aco¿rda¿o 1441/2016-TCU-Plena¿rio, que, em incidente de uniformizac¿a¿o de jurisprude¿ncia, orientou-se pela aplicac¿a¿o do Co¿digo Civil. Por este aco¿rda¿o, em linhas gerais, a prescric¿a¿o subordina-se ao prazo geral de dez anos (CC, art. 205) , contado a partir da data da ocorre¿ncia do fato e interrompido pelo ato que ordenar a citac¿a¿o, a audie¿ncia ou a oitiva da parte.
5.3. Entre outras razo¿es que justificaram a adoc¿a¿o desse crite¿rio destaca-se que o citado dispositivo constitui uma cla¿usula geral a ser empregada sempre que a pretensa¿o for prescriti¿vel, mas a lei na¿o estabelecer um prazo especi¿fico, como na hipo¿tese.
5.4. O contrato em tela teve sua vigência de doze meses contados da data da sua assinatura, ou seja 23/9/2004 (peça 1, p. 16 e 31) . Os recebimentos indevidos se deram de 16/2/2004 a 29/4/2005 (subitem 9.3 do acórdão condenatório) .
5.5. A citação dos responsáveis foi ordenada pelo Acórdão 2034/2005-TCU-Plenário, prolatado na sessão de 23/11/2005, que autorizou a citação dos responsáveis (peça 7, p. 13-15) .
5.6. O Acórdão 1184/2017-TCU-Plenário, de 7/6/2017 (peça 129, rel. Min. José Múcio Monteiro) condenou em débito e aplicou multa aos responsáveis.
5.7. Poder-se-ia cogitar a ocorrência da prescrição entre o Acórdão 2034/2005-TCU-Plenário, prolatado na sessão de 23/11/2005, que interrompeu a prescrição, e o Acórdão 1184/2017-TCU-Plenário, de 7/6/2017.
5.8. Entretanto, devem ser consideradas as causas suspensivas da prescrição. O Acórdão 1441/2016-TCU-Plenáriolena¿rio destacou o que se segue sobre o assunto:
'Estabelece o Código de Processo Civil causas de suspensão do processo, sem se referir à suspensão da prescrição (art. 265) . Deve-se a ausência dessa expressa previsão ao fato de a interrupção no processo civil perdurar até o trânsito em julgado da ação.
No processo de execução, sujeito à prescrição intercorrente, a suspensão implica paralisar a fluência do prazo prescricional, a despeito de previsão expressa no art. 791 do Código de Processo Civil. Sobre o tema, dissertam Fredie Didier Jr. e outros[footnoteRef:12], in verbis: [12: Curso de direito processual civil: vol. 5, execução. 3. ed., Salvador: JusPodivm, 2011, p. 336.]
"Durante o período de suspensão da execução, não corre o prazo prescricional, visto que a prescrição pressupõe a inércia do exequente, o que, no caso, não existe."
Necessário, pois, que o Tribunal reconheça a possibilidade de suspensão do processo e, por consequência, do fluxo prescricional, em face das peculiaridades do processo de controle externo, notadamente por ser ele regido pelo princípio da verdade material, situação que acaba por dilatar o exercício do contraditório e da ampla defesa pelos interessados.
Imperativo que os adicionais prazos de defesa conferidos aos responsáveis, assim como o tempo necessário ao exame, pela unidade técnica, pelo Ministério Público e pelo relator, dos elementos adicionais de defesa, sejam tratados como períodos de suspensão da prescrição, com fundamento no art. 265, inciso IV, alínea 'd', do Código de Processo Civil, porque, nesses casos, não há inércia do Tribunal, mas ampliação do exercício do contraditório e da ampla defesa pelo responsável. [13: "Art. 265. Suspende-se o processo: (...) IV - quando a sentença de mérito: (...) ; b) não puder ser proferida senão depois de verificado determinado fato, ou de produzida certa prova, requisitada a outro juízo."
Além disso, seria contraditório permitir que tais dilações temporais, havidas no interesse do responsável, pudessem contribuir para a formação da prescrição intercorrente.'
5.9. Em seu subitem 9.1.5 asseverou que:
'9.1. deixar assente que:
 (...) 
9.1.5. haverá a suspensão da prescrição toda vez que o responsável apresentar elementos adicionais de defesa, ou mesmo quando forem necessárias diligências causadas por conta de algum fato novo trazido pelos jurisdicionados, não suficientemente documentado nas manifestações processuais, sendo que a paralisação da contagem do prazo ocorrerá no período compreendido entre a juntada dos elementos adicionais de defesa ou da peça contendo o fato novo e a análise dos referidos elementos ou da resposta da diligência, nos termos do art. 160, §2º, do Regimento Interno;'
5.10. Abaixo elencam-se as causas suspensivas da prescrição:
a) Acórdão 145/2006-TCU-Plenário, de 15/2/2006, que autorizou a prorrogação de prazo para apresentação de defesa do Sr. Cláudio de Castro Vasconcelos por 50 dias (peça 11, p. 20) ;
b) despacho do Ministro Relator José Múcio Monteiro, em 9/7/2014, no qual reabre contraditório aos responsáveis tendo em vista que a análise de admissibilidade da peça exordial foi alterada em face da impugnação, pelos próprios responsáveis, dos pressupostos recursais anteriormente adotados, delineando um cenário jurídico distinto do inicialmente concebido (peça 95) . A análise desses elementos se efetivou por meio do Acórdão 1184/2017-TCU-Plenário, de 7/6/2017. Desse modo, foram quase 3 anos de suspensão da prescrição.
5.11. Conclui-se, considerando-se as causas interruptivas e suspensivas da prescrição, que não houve o transcurso de prazo superior a 10 anos entre os eventos destacados.
b) Ana¿lise da prescric¿a¿o pelo regime da Lei 9.873/1999
5.12. A Lei 9.873/1999 apresenta um prazo geral, de cinco anos (art. 1º) , e um prazo especial, previsto no art. 1º, § 2º, a saber: 'quando o fato objeto da ac¿a¿o punitiva da Administrac¿a¿o tambe¿m constituir crime, a prescric¿a¿o reger-se-a¿ pelo prazo previsto na lei penal'.
5.13. Em favor da incide¿ncia da Lei 9.873/1999 pesa o fato de que ela adota balizas usuais no a¿mbito do direito pu¿blico, preve¿ causas de interrupc¿a¿o em tudo compati¿veis com o processo de controle externo e ja¿ vem sendo utilizada pelo STF para limitar o exerci¿cio da pretensa¿o punitiva pelo TCU em julgamentos posteriores ao Aco¿rda¿o 1441/2016-TCU-Plena¿rio.
5.14. Ressalta-se que as causas interruptivas da prescrição da ação punitiva indicadas no normativo mencionado são:
'Art. 2o Interrompe-se a prescrição da ação punitiva:
I - pela notificação ou citação do indiciado ou acusado, inclusive por meio de edital;
II - por qualquer ato inequívoco, que importe apuração do fato;
III - pela decisão condenatória recorrível;
IV - por qualquer ato inequívoco que importe em manifestação expressa de tentativa de solução conciliatória no âmbito interno da administração pública federal.'
5.15. Deve-se asseverar que, nos termos do art. 1º, § 1º, da Lei 9.873/1999, opera-se a prescrição intercorrente se o processo ficar paralisado por mais de três anos, aguardando 'julgamento ou despacho'.
5.16. Note-se que há uma correlação entre essa hipótese e as causas de interrupção da prescrição do art. 2º. Com efeito, uma vez interrompida a prescrição por alguma das hipóteses do art. 2º, o processo não pode ficar inativo, sem qualquer inovação processual relevante, por mais de três anos.
5.17. Trata-se de prazo específico, não se aplicando nem o prazo geral de cinco anos nem o prazo especial, da lei penal (§ 2º) . A finalidade da prescrição intercorrente, com seu prazo próprio, é a de assegurar a eficiência e celeridade nas apurações administrativas. Seria contrário a essa finalidade a paralisação injustificada do processo por período maior que o triênio estabelecido para a hipótese.
5.18. A extrapolação do prazo de três anos, sem inovação relevante no processo, pode configurar negligência. Por isso, além de se operar a prescrição, deve-se promover a 'apuração da responsabilidade funcional decorrente da paralisação, se for o caso'.
5.19. Com base nas considerações acima, tem-se a seguinte análise:
a) termo a quo: recebimentos indevidos se deram de 16/2/2004 a 29/4/2005 (subitem 9.3 do acórdão condenatório) ;
Causas interruptivas
b) autuação do processo no TCU: 4/11/2005;
c) Acórdão 2034/2005-TCU-Plenário, sessão de 23/11/2005, que autorizou a citação dos responsáveis (peça 7, p. 13-15) ;
d) citação de Ogilvy & Mather Brasil Comunicação Ltda.: 6/12/2005 (peça 7, p. 42) ;
e) Acórdão 145/2006-TCU-Plenário, de 15/2/2006, que analisou embargos de declaração em face do Acórdão 2034/2005-TCU-Plenário (peça 14, p. 11) ;
f) Acórdão 1459/2008-TCU-Plenário, de 30/7/2008; que analisou pedido de reexame em face do Acórdão 2034/2005-TCU-Plenário (peça 12, p. 22) ;
g) Acórdão 452/2009-TCU-Plenário, de 18/3/2009, que analisou embargos de declaração em face do Acórdão 1459/2008-TCU-Plenário (peça 12, p. 35) ;
h) Acórdão 1065/2009-TCU-Plenário, de 20/5/2009, que analisou embargos de declaração opostos pelo Banco do Brasil S.A. ao Acórdão 452/2009-TCU-Plenário (peça 12, p. 42) ;
i) proposta de mérito da unidade técnica acerca do exame das alegações de defesa em 21/5/2010 (peça 13, p. 21) ;
i) Acórdão 1342/2012-TCU-Plenário, de 30/5/2012, que julgou regulares com ressalva as contas e deu quitação aos responsáveis (peça 13, p. 45-46) ;
j) interposição de recurso pelo MP/TCU, em 4/12/2012 (peça 31) ;
k) despacho do Relator de conhecimento do recurso do MP/TCU, em 21/1/2013 (peça 42) ;
f) exame de mérito do recurso do MP/TCU pela Serur, em 24/3/2015 (peça 121) ;
g) Acórdão 1184/2017-TCU-Plenário foi prolatado na sessão de 7/6/2017 (peça 129) .
5.20. Verifica-se que não ocorreu o transcurso de prazo superior a 5 anos entre os eventos destacados, não tendo ocorrido a prescrição.
5.21. Ademais, observa-se que não houve prescrição intercorrente.
Nulidade do acórdão recorrido
6. Ogilvy & Mather Brasil Comunicação Ltda. alega que houve violação ao Princípio da Legalidade e o Devido Processo Legal em razão da aplicação do Princípio da Fungibilidade para receber o recurso de reconsideração interposto pelo Ministério Público, como se fosse recurso de revisão (peça 197, p. 13) .
6.1. Aduz que o Tribunal de Contas da União agiu com inadequado ativismo, absolutamente incompatível com a função que lhe atribuem os artigos 71, inciso II, da Constituição Federal e 1°, inciso I, do Regulamento Interno do Tribunal, que é a de julgar de modo imparcial as contas, o que também viola o Princípio da Legalidade ao qual se submete a administração pública, ex vi do disposto no caput do artigo 37 da Carta Magna (peça 197, p. 14) .
6.2. Defende que, enquanto órgão julgador, não poderia o Tribunal de Contas de União ter lançado mão de teses inovadoras. Na prática, como a parte peticionária (o Ministério Público) não havia interposto recurso de revisão, mutatis mutandis, o Tribunal de Contas da União acabou criando um atípico recurso de ofício, sem qualquer lastro na legislação aplicável (peça 197, p. 15) .
6.3. O TCU não poderia ter aplicado o princípio da fungibilidade mormente contra a manifestação expressa da parte peticionária, o Ministério Público, circunstância, aliás, que contraria assentada jurisprudência do próprio Tribunal (peça 197, p. 15-16) .
6.4. Também alega que houve violação ao Princípio da Legalidade e Devido Processo Legal em razão de o recurso de reconsideração do Ministério Público ser intempestivo (peça 197, p. 18) . Alega que a Ação Penal 470 foi tratada como documento novo com eficácia sobre a prova, o que era bastante diferente do tratamento que o MP havia dado para a mesma circunstância e que tal ação não deve ser considerada como documento novo ou fato novo (peça 197, p. 21) .
6.5. Diz que muito embora o v. acórdão utilizado como substrato para admissibilidade do recurso do MP tenha entendido que é possível a caracterização de decisão do STF que considere inconstitucional dispositivo de norma que serviu expressamente de fundamento para a decisão recorrida do TCU como 'documento novo', esse entendimento não deve ser aplicado de maneira indistinta (peça 197, p. 27) . Em seu favor, transcreve excertos do TC Processo 017.211/2006-023, que afirmou que não se podem utilizar precedentes jurisprudenciais para alterar o conjunto probatório de processos diversos daqueles em que foram prolatados (peça 197, p. 27-28) .
6.6. Afirma que no julgamento da Ação Penal 470 entendeu-se que haveria apropriação indevida dos valores relativos a bônus de volume pela agência contratada pelo Banco do Brasil porque era o Banco do Brasil quem realizava a negociação da contratação com os fornecedores e a agência realizava somente o pagamento das contratações (peça 197, p. 28-29) .
6.7. Alega que tal ação não pode ser considerada documento novo, pois o recurso de reconsideração do MP foi interposto na data de 4/12/2012 e a Ação Penal 470 foi publicada em 22/4/2013 (peça 197, p. 30) . Acrescenta que a decisão do Supremo Tribunal Federal não poderia ter eficácia sobre a prova produzida, na medida em que, a decisão ainda não era 'eficaz', porque sequer havia sido publicada (peça 197, p. 31) .
6.8. Por fim, acrescenta que não poderia ter eficácia sobre a prova produzida, pois a Ação Penal 470 não reconheceu a inconstitucionalidade do artigo 20 da Lei 12.323/2010, mas tão somente se entendeu pela sua inaplicabilidade naquele caso, sendo que isso só se deu em virtude de situação específica: naquele caso o Banco do Brasil participou diretamente junto aos terceiros (peça 197, p. 32) .
Análise
6.9. A argumentação não deve ser acatada.
6.10. O recorrente alega que houve violação ao princípio da legalidade e devido processo legal em razão da aplicação do princípio da fungibilidade legal e do tratamento dado à Ação Penal 470 como documento novo com eficácia sobre a prova ou fato novo.
6.11. No Voto condutor do acórdão combatido, o Ministro Relator considerou, consoante entendimento firmado pelo Acórdão 2304/2015-TCU-Plenário que, para fins de admissibilidade de recurso de revisão, pode ser caracterizada como documento novo, decisão do Supremo Tribunal Federal (STF) que considere inconstitucional dispositivo de norma que serviu expressamente de fundamento para a decisão recorrida do TCU (peça 130, p. 2-3) . Frisou que a situação apreciada no citado precedente guarda notória semelhança com o caso em exame: naqueles autos, o Tribunal deu provimento ao recurso de revisão interposto pelo parquet, motivado também pelo julgamento do STF da Ação Penal 470, para reformar o julgamento das contas dos envolvidos na contratação de publicidade e propaganda pela Caixa Econômica Federal levado a efeito mediante o Acórdão 638/2012-TCU-Plenário, que, tal qual o aresto ora guerreado, considerou convalidada a ausência de repasse de vantagens à empresa estatal pela aplicação da Lei 12.232/2010, cuja constitucionalidade foi sufragada, posteriormente, pelo STF (peça 130, p. 3) .
6.12. Na presente oportunidade, corrobora-se com a análise empreendida por esta Secretaria à peça 119, p. 3, no sentido de que a Ação Penal 470 não foi considerada fato ou documento novo:
'3.3. Diversamente do que alegam os responsáveis, a instrução anterior não defende a qualificação do acórdão do STF como fato ou mesmo como documento novo. Assim como os responsáveis, entende-se que, em se tratando de decisão judicial, o relevante não é o 'fato' de ter ocorrido um julgamento por outra instância, nem o substrato material com que esse julgamento se exteriorizou (o acórdão, como suposto documento) , mas a tese jurídica que a decisão veicula, ou seja, sua visão sobre os fatos da causa e sua interpretação do direito aplicável a esses fatos.
3.4. Seria artificial qualquer solução que ignorasse o real fundamento do recurso do MPTCU, de que esta TCE foi julgada com base em uma interpretação de lei que o STF, posteriormente, considerou inconstitucional. Saber se tal alegação procede é matéria de mérito do recurso. Mas é inegável o intento - relevante para fins de admissibilidade - de que o processo seja reapreciado sob a ótica de uma nova tese, proveniente, no caso, de manifestação posterior do STF. Está-se, portanto, diante de recurso fundado em nova tese jurídica, não havendo fato ou documento novo a apreciar.
3.5. Ao defender a aplicação subsidiária do CPC nessa hipótese, partiu-se exatamente da inviabilidade de qualificar-se uma decisão judicial como fato ou como documento novo, apontando-se, inclusive, que esta última possibilidade já havia sido repelida pelo Tribunal (cf. Acórdão 3251/2012-TCU-Plenário) .
3.6. Assim, a proposta de conhecimento do recurso assentou-se: 1º) no conceito de erro de direito, previsto no art. 485, V, do CPC como hipótese de cabimento da ação rescisória, atendidos os demais requisitos que foram expostos, e 2º) na possibilidade de aplicação subsidiária do CPC (art. 298 do RITCU) , ante a omissão da Lei 8.443/1992 a respeito, valendo-se, inclusive, da similaridade entre o recurso de revisão e a ação rescisória (RITCU, art. 288) e da inexistência da incompatibilidade desta solução com o processo de controle externo.
3.7. Foi esse o fundamento da proposta antecedente, ficando prejudicadas as manifestações dos responsáveis que buscam reavivar a discussão sobre o conceito de 'fato' ou de 'documento' novos. Reafirma-se que a solução construída a partir da aplicação analógica do CPC oferece resposta adequada ao problema, sem necessidade de qualquer dissimulação das razões que viabilizam o presente recurso. (grifos acrescidos) '
6.13. Assim como já defendido por esta Secretaria, se entende que a reconsideração pretendida pelo MP/TCU não foi quanto aos fatos, e sim quanto ao direito aplicado.
6.14. A Lei 8.443/1992 não contempla previsão para tal pretensão. Desse modo, a admissibilidade do recurso de revisão defendida pela Serur, com a anuência do Ministro Relator, foi pautada pelo seguinte (peça 82, p. 13 e peça 130, p. 2) :
'13.2. Deve-se notar que a alegação do MP/TCU, de que o acórdão recorrido não avaliou adequadamente o direito, é sustentada em uma particularidade importante. É que o parâmetro invocado para justificar a má apreciação da prova (porque enquadrada em norma que se alega inválida) consiste em posterior e divergente manifestação do STF sobre o mesmo fundamento jurídico utilizado pelo TCU.
13.3. Nessa hipótese, a questão torna-se relativamente mais complexa. A conclusão sobre a admissibilidade do recurso decorre das seguintes premissas, demonstradas na sequência:
1) há, no processo civil, tratamento específico para revisão de sentenças transitadas em julgado com erro de direito ('violação de lei') , prevista no inciso V do art. 485 do CPC, que disciplina as hipóteses de cabimento da ação rescisória;
2) se, todavia, o que se alega para caracterizar a violação de lei são interpretações distintas de uma mesma norma por julgadores diversos, como regra não se admite a rescisória, pois o sistema tolera divergências jurisprudenciais quando não utilizados, no tempo certo, os recursos disponíveis para contestar a decisão (Súmula 343 do STF) ;
3) essa tolerância não se estende, porém, a situações de conflito com manifestação do STF em matéria constitucional, ainda que a manifestação utilizada como paradigma tenha ocorrido no exame de caso concreto (controle incidental) . É pacífica, nessa hipótese, a viabilidade de rediscussão da matéria pela via da ação rescisória, com fundamento no art. 485, V, do CPC;
4) embora no processo de controle externo haja recurso de natureza similar à da ação rescisória (recurso de revisão) , a Lei 8.443/1992 é omissa sobre seu cabimento por violação de norma jurídica, mesmo na hipótese de manifestação superveniente do STF pela inconstitucionalidade da lei que fundamenta a decisão contestada;
5) a omissão da Lei 8.443/1992, nesse particular, pode ser suprida pela aplicação subsidiária do CPC (art. 298 do RI/TCU) , o qual, para a hipótese, oferece solução adequada e compatível com o processo de controle externo.'
6.15. O conhecimento do apelo do MP/TCU como recurso de revisão defendida pela Serur se deu pela aplicação subsidiária do CPC, prevista no art. 298 do RI/TCU, ante a omissão da Lei 8.443/1992; e no conceito de erro de direito, previsto no art. 485, V, do CPC, como hipótese de cabimento da ação rescisória, atendidos os demais requisitos que foram expostos.
6.16. O recorrente alega que há contrariedade com jurisprudência desta Corte de Contas (peça 197, p. 13) . No excerto do julgado colacionado pelo recorrente (Acórdão 4124/2019-TCU-Primeira Câmara, Ministro Relator Bruno Dantas) houve, inicialmente, o acatamento de pedido de reconsideração contra decisão que indeferiu pedido de devolução de prazo como recurso. Entretanto, a parte se manifestou contrariamente a interposição de recurso e esclareceu que o seu intuito era simplesmente a reconsideração da decisão. Desse modo, considerou-se não ser adequado aplicar o princípio da fungibilidade para receber a peça como recurso, tendo-se em vista que haveria atuação contra a vontade do peticionário.
6.17. A questão relativa à aplicação escorreita do princípio da fungibilidade recursal foi devidamente ratificada no exame dos embargos de declaração (peça 181, p. 5) :
'13. Mesmo com a denominação do Recurso como de Reconsideração, coube a Serur, diante de sua competência técnica para fazer o exame prévio de admissibilidade, avaliar a questão da intempestividade recursal (o recurso foi interposto fora do prazo ordinário de 15 dias) , que foi superada com a aplicação do art. 285, §2º do RI/TCU. Examinou, outrossim, se a espécie recursal era cabível para as pretensões do Órgão Ministerial. Nesse caso, a Serur pode e deve aplicar o princípio da fungibilidade recursal, quando entender que essa adequação se faz necessária. Assim, não procede o argumento do recorrente de que a aplicação do princípio se deu contra a vontade do MP/TCU, que indicou, naquele momento o Recurso que lhe parecia mais adequado.
14. A meu ver, diferentemente do que defende o recorrente, não há falta de elementos para a aplicação do princípio da fungibilidade recursal. Este é corriqueiramente aplicado no TCU, pois, muitas vezes, a espécie recursal invocada não é a que mais se amolda às pretensões do recorrente.
 (...) 
20. Vejo, claramente, com base na lição doutrinária supratranscrita, que diante de 'zonas de penumbra' e da existência de dois ou mais caminhos a seguir, a Serur adotou a medida mais prudente, qual seja: optou por privilegiar a operatividade e coerência do sistema jurídico.
21. Considero, pois, cabível a aplicação da fungibilidade recursal, para admitir-se recurso de outra espécie interposto pelo MP/TCU.
 (...) '
6.18. Desse modo, não há que se falar em ineditismo da atuação do TCU na aplicação do princípio da fungibilidade, bem como na aplicação subsidiária da CPC, ante a omissão da Lei 8.443/1992, que contém previsão expressa nos normativos que regem esta Corte de Contas (art. 298 do RI/TCU) .
6.19. Por fim, deve-se destacar que o fato de o recurso do MP/TCU ter sido interposto antes da publicação do acórdão relativo à Ação Penal não importa em nulidade por ausência de eficácia da decisão, pois os responsáveis não se defendem do julgamento proferido pelo STF na AP 470, e sim das específicas razões contidas no recurso interposto pelo MP/TCU.
Inconsistência na quantificação do débito
7. Ogilvy & Mather Brasil Comunicação Ltda. defende que há inconsistência na quantificação do débito.
7.1. Afirma, que segundo a Representação que foi ingressada pela 2ª Secex e deu origem ao presente procedimento (fls. 199-205) , os valores supostamente recebidos e não repassados, em valores históricos, remontariam à quantia de R$ 566.639,66, que, acrescida do valor histórico de honorários de R$ 28.331,99, somam o valor histórico do débito, de R$ 594.971,65, conforme espelham a planilha que instruiu a peça acusatória (peça 197, p. 38-39) .
7.2. Desse modo, conforme a planilha colacionada, que instruiu a Representação da 2ª Secex, seriam 15 as notas fiscais que, supostamente, teriam sido emitidas para o pagamento do BV, somando-se as notas emitidas pela Ogilvy, DES Marketing e Cônscio. Porém, conforme o excerto de fls. 200 também juntado, a 2ª Secex afirma que verificou a obtenção de bonificação nas notas fiscais de fls. 85, 87, 89, 95, 99, 112, 113, 114, 115, 116, 117, 118, 119, 120, 121, 122, 123 e 124, que somam 18 notas fiscais (peça 197, p. 39-40) .
7.3. Alega que há outra flagrante discrepância na narrativa da 2ª Secex, que faz referência às planilhas juntadas às fls. 83, 91 e 109 para demonstrar os valores considerados para se alcançar o débito no valor de R$ 566.639,66, pois as informações da planilha de fls. 109 não correspondem às informações veiculadas nas notas fiscais (peça 197, p. 40) . A aludida planilha faz uma listagem das notas fiscais supostamente emitidas para pagamento do BV e respectivos valores dessas notas fiscais. Contudo, ao compulsar as notas fiscais ali referidas, encontram-se valores diferentes daqueles informados na planilha, com exceção apenas na nota fiscal 503 (peça 197, p. 40-52) .
7.4. Destaca que nenhuma das informações constantes da planilha acerca das notas fiscais colacionadas acima é congruente. A começar pelo número de notas fiscais emitidas. A planilha, de um lado, embora liste 12 notas fiscais, elenca 17 'valores de BV' que teriam sido cobrados através das referidas notas. A 2ª Secex não demonstrou como aqueles valores seriam os mesmos cobrados nas notas fiscais (peça 197, p. 53) .
7.5. Argumenta que não apenas os valores individualmente contidos em cada nota fiscal diferem muito daqueles listados da planilha, como também o somatório dos valores veiculados nas notas fiscais difere do somatório dos valores discriminados na planilha, como demonstra analiticamente (peça 197, p. 53-54) .
7.6. Portanto, a necessária demonstração do prejuízo causado ao Erário, pois os documentos que teriam o condão de conduzir a essa conclusão, sequer correspondem aos valores da planilha que teoricamente veicula os valores recebidos a título de BV (peça 197, p. 54) .
Análise
7.7. Primeiramente, deve-se destacar os esclarecimentos prestados em sede do exame dos embargos de declaração (peça 181, p. 9) :
'i) com base no art. 131, inciso I do RI/TCU, aplicado neste caso por analogia, excluo do § 27.1 da instrução de peça 82, transcrita no Relatório da decisão embargada, as menções às notas fiscais da Editora Gráficos Burti Ltda. (peça 3, p. 45-50; peça 4, p. 1-35) , por não integrarem o débito imputado na TCE;
ii) a indicação correta das parcelas que integraram o débito foi feita nos §§ 21.2 e 21.3 da instrução de peça 82, também transcritos no Relatório que fundamentou o Acórdão recorrido;
iii) que a quantificação do débito consta do Recurso impetrado pelo MP/TCU (peça 31, p. 47) , a qual se mantém conforme a composição indicada no Acórdão 2034/2005-TCU-Plenário (peça 7, p. 13) que determinou a conversão dos autos em TCE;'
7.8. Os §§ 21.2 a 21.3 da instrução de peça 82, assim esclareceu a respeito do débito:
'21.1. O exame da composição do débito apurado nesta TCE permite evidenciar a afirmação anterior, de que a totalidade do débito imputado neste processo, a título de bônus de volume, não é oriundo de veículos de comunicação, e sim de outras espécies de fornecedores.
21.2. O débito total, demonstrado no § 2.5, retro, é de R$ 594.971,65, correspondente a soma dos valores mencionados nos §§ 15 e 19 da instrução da peça 5, p. 5, quais sejam: R$ 566.639,66 recebidos dos fornecedores e R$ 28.331,99 relativos aos honorários calculados indevidamente (sobre o valor total cobrado pelos fornecedores, sem excluir os descontos que seriam revertidos à agência posteriormente) .
21.3. Esse valor total está demonstrado nas planilhas de peça 2, p. 33 (R$ 3.165,49) , peça 2, p. 41 (R$ 213.242,40) e peça 3, p. 9 (R$ 378.563,76) . Como evidenciam essas planilhas, o débito decorre exclusivamente de descontos oriundos de dois fornecedores "Kriativa Gráfica e Editora Ltda." (R$ 381.729,25) e "Agendas Pombo-Lediberg Ltda." (R$ 213.242,40) .'
7.9. O recorrente afirma que seriam 15 as notas fiscais que, supostamente, teriam sido emitidas para o pagamento do BV, somando-se as notas emitidas pela Ogilvy, DES Marketing e Cônscio, de acordo com a Representação da 2ª Secex, entretanto a mesma unidade instrutiva verificou a obtenção de bonificação nas notas fiscais de fls. 85, 87, 89, 95, 99, 112, 113, 114, 115, 116, 117, 118, 119, 120, 121, 122, 123 e 124, que somam 18 notas fiscais.
7.10. Para entendimento de como ocorreu a glosa do débito, foi esclarecido o seguinte no relatório do Acórdão 2291/2019-TCU-Plenário, sobre as planilhas de peça 2, p. 33 (R$ 3.165,49) , peça 2, p. 41 (R$ 213.242,40) e peça 3, p. 9 (R$ 378.563,76) (peça 182, p. 19) :
'18.5. Como corretamente indicado nos §§ 21.2 e 2.3 da instrução da Serur de peça 82, transcrita no Relatório da decisão embargada, esse débito foi sintetizado nas planilhas de peça 2, p. 33 (R$ 3.165,49) , peça 2, p. 41 (R$ 213.242,40) e peça 3, p. 9 (R$ 378.563,76) . Desse grupo, observa-se que:
a) a Ogilvy emitiu diretamente as notas fiscais indicadas na planilha de peça 2, p. 33, havendo a correlação entre os serviços prestados pelo fornecedor (Kriativa Gráfica, cf. notas fiscais de peça 2, p. 36, 38 e 40) e a posterior cobrança pela Ogilvy, contra esse fornecedor, do percentual de 10% a título de 'serviços internos', conforme notas fiscais de peça 2, p. 35, 37 e 39;
b) as demais notas foram emitidas pelas empresas vinculadas (DES Marketing e Cônscio Assessoria) , com a correlação de notas fiscais indicada nas planilhas de peça 2, p. 41, e peça 3, p. 9.'
7.11. Ademais, compulsando a representação verifica-se que a 2ª Secex afirmou quais foram os elementos de convicção para o cálculo dos valores relativos à citação (peça 5, p. 4-5) :
'14. Convém ressaltar, todavia, que os valores ora trazidos com vistas a citação decorrem de bonificações claramente relacionadas a serviços prestados ao Banco do Brasil no âmbito do contrato celebrado com a Ogilvy.
15. Assim, conforme os documentos obtidos, que incluem notas fiscais de bonificação de volume emitidas pela agência (ou intermediários) contra os fornecedores, notas fiscais dos fornecedores sobre as quais incidiram as referidas bonificações, notas fiscais da agência contra o Banco de cobrança dos serviços por ela prestados e outros, foram pagos pelos fornecedores subcontratados à agência Ogilvy a título de bonificação de volume a quantia de R$ 566.639,66 (quinhentos e sessenta e seis mil, seiscentos e trinta e nove reais e sessenta e seis centavos) (fls.83, 91 e 109) . (grifos acrescidos) '
7.12. Desse modo, as notas fiscais de fls. 85, 87, 89, 95, 99, 112, 113, 114, 115, 116, 117, 118, 119, 120, 121, 122, 123 e 124 foram apenas um dos elementos de convicção para o cálculo do débito que demonstra a correlação com os serviços prestados nelas indicados, dentre outros, e daí, portanto, não possuírem o mesmo valor correspondente do débito indicado nas tabelas de peça 2, p. 33 (R$ 3.165,49) , peça 2, p. 41 (R$ 213.242,40) e peça 3, p. 9 (R$ 378.563,76) .
7.13. Assim, conclui-se que não há que se falar em inconsistência no cálculo do débito.
Ausência de comprovação de recebimento por parte da Ogilvy de qualquer valor a título de Bônus de Volume
8. Ogilvy & Mather Brasil Comunicação Ltda. alega que nenhuma das notas fiscais faz referência à Ogilvy, ao Banco do Brasil e muito menos ao contrato celebrado entre eles, sendo que envolve apenas e tão somente terceiros (peça 197, p. 54) .
8.1. Aduz que não houve a comprovação de recebimento de quaisquer valores a título de BV pela Ogilvy, seja através das notas fiscais por ela emitidas, seja através das notas emitidas pela DES Marketing e pela Cônscio (peça 197, p. 54) .
8.2. Diz que dentre as 18 notas fiscais a que faz alusão a Representação da 2ª Secex, apenas 3 foram emitidas pela Ogilvy, quais sejam aquelas constantes de fls. 85, 87 e 89 (peça 197, p. 54-55) . Argumenta que sobre tais valores, vale dizer, não há prova de que possuíam qualquer relação com o contrato do Banco do Brasil (peça 197, p. 55) .
8.3. Em relação à Cônscio, aduz que não houve contratação, tampouco demonstração de relação mantida com a empresa seja no âmbito do contrato celebrado com o Banco do Brasil ou qualquer outro (peça 197, p. 55) .
8.4. Argumenta que as demais notas fiscais que a 2ª Secex afirma terem sido emitidas para pagamento do BV supostamente recebido pela Ogilvy, emitidas pela DES Marketing e Cônscio, também não fazem qualquer menção ao Banco do Brasil ou à Ogilvy (peça 197, p. 56) .
8.5. Afirma que a condenação se deu com base em presunções e suposições (peça 197, p. 56) .
8.6. Transcreve excertos das decisões do TCU para concluir que a responsabilização da Ogilvy é genérica e não faz imputação concreta e objetiva de conduta, não tendo sido observado o princípio da motivação (peça 197, p. 57-58 e 60) .
Análise
8.7. Os argumentos não devem ser acatados.
8.8. Os débitos constantes no presente processo referem-se a notas fiscais próprias de bonificação de volume, recebidos diretamente pela agência ou por meio de intermediação das empresas De Simoni (DES) e Cônscio, conforme também demonstrado no Relatório de Auditoria à peça 5, p. 3-9.
8.9. No que toca à comprovação de relação entre a bonificação de volume e o fornecimento de produtos e serviços para o Banco do Brasil foi afirmado o seguinte no relatório de auditoria (peça 5, p. 4) :
'7. Geralmente, a nota fiscal de bonificação de volume emitida pela agência contra o fornecedor faz referência explícita à nota fiscal de faturamento do fornecedor contra o Banco do Brasil, caracterizando facilmente o vínculo entre a bonificação e o serviço prestado ao Banco. Quando possível, procuramos anexar à presente representação tanto a nota fiscal de bonificação de volume emitida pela agência contendo referência à nota de faturamento do fornecedor quanto a respectiva nota fiscal de faturamento do fornecedor contra o Banco.
8. Em alguns casos, entretanto, a caracterização do vínculo entre as bonificações de volume e os serviços prestados ao Banco foi comprovada por meio de documentos fornecidos pelos próprios fornecedores e por dados constantes dos sistemas internos de informação do Banco (Sismark e Controle de Despesas Administrativas - CDA) .
9. Ademais, obtivemos cópias de outras notas fiscais de bonificação de volume de empresas que, conforme informações dos fornecedores e a nosso ver, serviram de intermediárias para captação das bonificações pela agência, já que se tratavam de bonificações incidentes sobre serviços prestados ao Banco do Brasil ao abrigo do contrato firmado com a Ogilvy (fls. 08/34) . Ao que tudo indica, essas empresas foram utilizadas pela agência com propósito de camuflar a obtenção das bonificações.
10. Conforme informações dos fornecedores, obtidas em trabalho de campo, o pagamento das bonificações para a agência Ogilvy eram efetuadas, em algumas ocasiões, em nome da promotora de eventos De Simoni Marketing Services Ltda. (antiga DES/BTLG Promoções e Eventos Ltda., CNPJ 05.673.203/0001-07) , aliás, promotora de eventos contratada da Ogilvy, e também da empresa Cônscio Assessoria Empresarial Ltda. (CNPJ 03.689.899/0001-90) .
11. Nota-se na presente representação que a sistemática de bonificação apresenta peculiaridades, pois além das notas de bonificação emitidas pela própria agência (fls. 85, 87 e 89) verificamos a obtenção de bonificações por intermédio de outras empresas (fls. 95, 99, 112/124) .'
8.10. Desse modo, não foi apenas o exame das notas fiscais que evidenciaram o débito. Foram também analisados documentos fornecidos pelos próprios fornecedores e por dados constantes dos sistemas internos de informação do Banco (Sismark e Controle de Despesas Administrativas - CDA) .
8.11. Veja-se que as notas fiscais de fls. 85, 87 e 89, emitidas diretamente pela Ogilvy, demonstram a correlação entre os serviços prestados pelo fornecedor (Kriativa Gráfica, cf. notas fiscais de peça 2, p. 36, 38 e 40) e a posterior cobrança pela Ogilvy, contra esse fornecedor, do percentual de 10% a título de 'serviços internos', conforme notas fiscais de peça 2, p. 35, 37 e 39. Desse modo, inquestionável o recebimento dos valores.
8.12. Em relação às notas emitidas pelas outras empresas, DES Marketing e Cônscio (por exemplo os documentos fiscais constantes da peça 2, p. 45 e 49; peça 3, p. 12-24) , conforme apurado pela auditoria, serviram de intermediárias para captação das bonificações pela agência, pois se tratava de bonificações incidentes sobre serviços prestados ao Banco do Brasil ao abrigo do contrato firmado com a Ogilvy. Ressalta-se que a DES Marketing não afastou a situação apurada pela auditoria, nem na resposta à citação (peça 16, p. 2-11, analisada nos §§ 4.18 e ss. da instrução de peça 13, p. 15) , nem nas contrarrazões ao recurso do MP/TCU (peça 79) . A empresa Cônscio Assessoria Empresarial, por sua vez, manteve-se silente em ambas as oportunidades.
8.13. Diante de todas as evidências, a simples alegação de que as notas fiscais não fizeram remissão ao contrato não afasta o débito, tendo-se em vista que foi analisado um amplo arcabouço probatório e havia a tentativa de camuflar o recebimento de tais valores, tendo sido verificado o vínculo entre a bonificação e o serviço prestado ao Banco.
8.14. Desse modo, não deve ser acatado o argumento de que a condenação se deu com base em presunções e suposições.
8.15. A responsabilização da recorrente restou devidamente demonstrada pois a agência Ogilvy & Mather Brasil Comunicação Ltda. foi quem celebrou o contrato com o Banco do Brasil, emitiu notas fiscais relativas à cobrança das 'bonificações' objeto desta TCE e se apropriou dos valores indevidos (bônus de volume, acrescido do desconto de agência) .
8.16. Por se tratar de conduta irregular, tendo-se em vista que afrontou o subitem 2.7.4.6 da cláusula segunda do contrato de prestação de serviços de publicidade e propaganda celebrado entre o Banco do Brasil S/A e a empresa Ogilvy Brasil Comunicação Ltda., atual Ogilvy & Mather Brasil Comunicação Ltda., em 23/9/2003, decorrente do processo de Concorrência 01/2003, a responsabilidade da referida agência encontra-se evidenciada e a as alegações apresentadas não são suficientes para afastá-la.
Impossibilidade de se atribuir responsabilidade por fatos ocorridos fora da relação com o Banco do Brasil
9. Henrique Pizzolato diz que a sistemática adotada pela empresa para cobrar e se apropriar dos recursos questionados se deu fora de qualquer relação com o Banco do Brasil e sem o seu conhecimento (peça 158, p. 4) . Assevera que a relação entre a agência e o fornecedor ocorria completamente à revelia do Banco do Brasil, fora da relação entre contratado e contratante (peça 158, p. 4) .
9.1. A agência, em entendimento direto com suas fornecedoras, cobrava o benefício. E o pagamento era feito pelos fornecedores à mesma agência. Portanto, era impossível a qualquer setor do Banco que fosse responsável pelo controle do contrato ter conhecimento do que ocorria, por se tratar de uma negociação que não era comunicada ao Banco (peça 158, p. 5) .
9.2. Relata que o Banco do Brasil, em expediente de 22/6/2009 (Doc. 1) , encaminhado ao Supremo Tribunal Federal em resposta ao Ofício 5.118/R, do relator da Ação Penal 470, deixa claro que não tinha acesso às notas fiscais emitidas pela agência contra seus fornecedores relativas ao bônus de volume (peça 158, p. 5-7) .
9.3. Defende que se as notas fiscais não eram encaminhadas ao contratante, e até mesmo as diligências posteriores do Banco para obtê-las não surtiram efeito. Assim, o expediente da contratada de cobrar 'bônus de volume' por serviços prestados pelos fornecedores era completamente desconhecido pelo recorrente (peça 158, p. 8 e 11) .
9.4. Relata que esses pagamentos a título de 'bônus de volume' só vieram à luz após diligências feitas pela equipe do TCU junto aos fornecedores, que entregaram as notas fiscais emitidas pela agência com a cobrança do benefício (peça 158, p. 10) .
Análise
9.5. O Sr. Henrique Pizzolato (ex-Diretor de Marketing e Comunicação) foi citado em razão da omissão no dever de supervisionar as atividades da Gerência-Executiva de Propaganda permitindo o recebimento indevido do bônus de volume pela empresa Ogilvy Brasil Comunicação Ltda. (atual Ogilvy & Mather Brasil Comunicação Ltda.) , acrescido do desconto de agência, em afronta ao subitem 2.7.4.6 da cláusula segunda do contrato de prestação de serviços de publicidade e propaganda celebrado com o Banco do Brasil S/A em 23/9/2003, decorrente do processo de Concorrência 01/2003 (peça 59) .
9.6. Entende-se que o argumento de que a relação entre a agência e o fornecedor ocorria completamente à revelia do Banco do Brasil, fora da relação entre contratado e contratante sendo impossível a qualquer setor do Banco que fosse responsável pelo controle do contrato ter conhecimento do que ocorria, não deve ser acatada.
9.7. O Acórdão 2034/2005-TCU-Plenário (peça 7, p. 13-15, rel. Min. Benjamin Zymler) , que converteu o presente processo em tomada de contas especial, evidencia que a apropriação indevida de valores não se deu fora da relação contratual (peça 7, p. 1-2) :
'6. No caso objeto desta representação, obtivemos cópias de diversas notas fiscais emitidas pela agência contra os fornecedores subcontratados a título de bonificação de volume onde foi possível demonstrar a relação com o fornecimento de produtos e serviços para o Banco do Brasil.
7. Geralmente, a nota fiscal de bonificação de volume emitida pela agência contra o fornecedor faz referência explícita à nota fiscal de faturamento do fornecedor contra o Banco do Brasil, caracterizando facilmente o vínculo entre a bonificação e o serviço prestado ao Banco. Quando possível, procuramos anexar à presente representação tanto a nota fiscal de bonificação de volume emitida pela agência contendo referência à nota de faturamento do fornecedor quanto a respectiva nota fiscal de faturamento do fornecedor contra o Banco.
8. Em alguns casos, entretanto, a caracterização do vínculo entre as bonificações de volume e os serviços prestados ao Banco foi comprovada por meio de documentos fornecidos pelos próprios fornecedores e por dados constantes dos sistemas internos de informação do Banco (Sismark e Controle de Despesas Administrativas - CDA) .
9. Ademais, obtivemos cópias de outras notas fiscais de bonificação de volume de empresas que, conforme informações dos fornecedores e a nosso ver, serviram de intermediárias para captação das bonificações pela agência, já que se tratavam de bonificações incidentes sobre serviços prestados ao Banco do Brasil ao abrigo do contrato firmado com a Ogilvy (fls. 08/34) . Ao que tudo indica, essas empresas foram utilizadas pela agência com propósito de camuflar a obtenção das bonificações.
10. Conforme informações dos fornecedores, obtidas em trabalho de campo, o pagamento das bonificações para a agência Ogilvy eram efetuadas, em algumas ocasiões, em nome da promotora de eventos De Simoni Marketing Services Ltda. (antiga DES/BTLG Promoções e Eventos Ltda., CNPJ 05.673.203/0001-07) , aliás, promotora de eventos contratada da Ogilvy, e também da empresa Cônscio Assessoria Empresarial Ltda. (CNPJ 03.689.899/0001-90) .
11. Nota-se na presente representação que a sistemática de bonificação apresenta peculiaridades, pois além das notas de bonificação emitidas pela própria agência (fls. 85, 87 e 89) verificamos a obtenção de bonificações por intermédio de outras empresas (fls. 95, 99, 112/124) .
12. No caso especifico de algumas das bonificações obtidas pela Ogilvy, por intermédio da De Simoni, junto à Kriativa Gráfica e Editora Ltda., consultando planilha encaminhada pela gráfica, cópias das notas fiscais de faturamento da gráfica contra o Banco e cópias das notas de bonificação emitidas pela De Simoni, verificamos que, embora as notas fiscais de bonificação não se refiram a cada um dos serviços sobre os quais incidiram as bonificações, o somatório do valor das bonificações constantes da planilha do fornecedor e o somatório das notas de bonificação emitidas pela De Simoni diferem em apenas 0,0023%, portanto, entendemos inafastável a relação entre as bonificações e os serviços prestados ao Banco no âmbito da vigência do contrato com a Ogilvy (fls.08/34) .
13. Além disso, a equipe obteve diversas notas de bonificação de volume emitidas pelas própria Ogilvy (fls. 145/185) , no período de vigência do contrato celebrado com o Banco, contra a Editora Gráficos Burti Ltda., gráfica com histórico significativo de serviços prestados ao Banco do Brasil via contratos de propaganda e publicidade e com registros de pagamento de bonificações de volume para outras agências. Nestes casos, no entanto, não foi possível caracterizar precisamente a relação entre as bonificações e os serviços prestados ao Banco do Brasil, devido a ausência de indicação nas notas de bonificação dos serviços a que elas se referem.'
9.8. O adicional cobrado não encontra respaldo nas NPAP e na própria Lei 12.232/2010 que não permitem a concessão por outra espécie de fornecedor que não o veículo, e tal sequer é objeto de questionamento pelo recorrente. A sistemática adotada pela agência de publicidade, no caso concreto, configura um evidente artifício de burla ao dever de repassar ao Banco do Brasil as reduções de preço que obtivesse nas negociações com os fornecedores.
9.9. As específicas vantagens financeiras de que cuidam esses autos são de titularidade do próprio Banco do Brasil, por força de expressa previsão contratual.
9.10. Entretanto, por meio do ofício 915/2005-32 (fl. 35) , a equipe foi informada de que 'Não há registro de ocorrência de valores transferidos ao Banco do Brasil pelas agências de propaganda a título de descontos especiais, (além dos normais, previstos em tabelas e/ou negociados antecipadamente) , bonificações, reaplicações e outras vantagens.' (fl. 36) 
9.11. Assim, as transferências de bonificações de volume previstas no contrato não foram efetivadas pela agência, tampouco foram objeto de acompanhamento e fiscalização por parte dos gestores do Banco e a alegação de desconhecimento da operação por parte dos recorrentes corrobora com o juízo de responsabilização, na medida em que eram responsáveis pela auditoria e fiscalização dos serviços, matéria sob a supervisão da Diretoria de Marketing, conforme disposições contratuais.
9.15. O recorrente alega que foi negado ao Banco o acesso a quaisquer documentos fiscais relativos ao 'bônus de volume' recebidos pela agência de seus fornecedores, o que é comprovado na resposta ao Ofício 5.118/R, constante da Ação Penal 470.
9.16. A Cláusula 12.6 do Contrato dispõe que 'a contratada permitirá e oferecerá condições para a mais ampla e completa auditoria da execução do objeto contratual, fornecendo informações, propiciando acesso à documentação, e serviços em execução e atendendo às observações e exigências apresentadas pela auditoria'  (peça 1, p. 25) .
9.17. Consta dos autos petição (peça 11, p. 33-34) , datada de 20/3/2006, informando que se encontrava impossibilitado de cumprir a determinação do subitem 9.3.2 do Acórdão 2034/2005-TCU-Plenário, em razão de não possuir poder de polícia para compelir coercitivamente que lhe seja fornecida a documentação requestada, além de que as questões sobre a legitimidade e/ou relação contratual entre a agência e os fornecedores ainda se encontravam em debate nos presentes autos.
9.18. Esse recurso do Banco foi apreciado pelo TCU, por intermédio do Acórdão 1459/2008-TCU-Plenário, negando-se provimento. Na oportunidade, o Ministro-Relator destacou que, em relação ao subitem 9.3.1 dessa decisão, não se pode justificar o não-cumprimento dos ditames da Lei 8666/93, invocando particularidades inerentes aos contratos publicitários (item 6) .
9.19. Ademais, caso tivesse ocorrido a negativa da contratada ao acesso à documentação fiscal dos serviços prestados por terceiros, o responsável se encontrava respaldado por cláusulas contratuais que os amparavam em situações de conflitos de interesses com a contratada, e portanto, deveriam ter registrado a irregularidade, realizado a notificação da contratada (cláusula 12.2, peça 1, p. 25) .
9.20. Desse modo, os argumentos apresentados não afastam a responsabilidade do Sr. Henrique Pizzolato.
Recomendação do Parecer Jurídico 15086, de 20/2/2006, do Banco do Brasil, sobre os riscos de se cobrar judicialmente os valores relativos ao 'bônus de volume'
10. Henrique Pizzolato diz que o assunto 'Bônus de volume' não é questão pacificada no Banco do Brasil (peça 158, p. 12) . Diante das dúvidas, que deveriam ser dirimidas, defende que essa questão deveria ser realmente vista no âmbito da relação contratual, e não fora dela como quer o TCU, envolvendo gestores que não têm mais nenhuma relação com a Instituição (peça 158, p. 14) .
10.1. Alega que a agência nunca informou a nenhum setor do Banco do Brasil o recebimento de valores referentes a 'bônus de volume' e, portanto, era de todo impossível ao recorrente ter conhecimento de tal fato (peça 158, p. 14) .
10.2. Defende que o débito deve ser atribuído à mesma agência que deu causa à irregularidade e se beneficiou do seu produto, e que, em consequência, deve arcar com a sua responsabilidade (peça 158, p. 14) .
Análise
10.3. Os argumentos não devem ser acatados em razão da clareza das disposições contratuais no sentido de que deveria haver a transferência de quaisquer vantagens auferidas pela agência ao Banco.
10.4. Deve-se ressaltar que a mesma argumentação foi apresentada no âmbito do TC Processo 019.032/2005-0, que tratou da apropriação indébita de valores relativos aos bônus de volume - BV pela empresa DNA Propaganda Ltda., em discordância com a cláusula do contrato celebrado entre a Agência e o Banco do Brasil S/A; a inclusão, na base de cálculo dos honorários pagos à DNA Propaganda Ltda., das bonificações de volume recebidas indevidamente pela Agência; e a omissão, por parte dos gestores do Banco, dos deveres de acompanhamento e fiscalização do contrato firmado com a referida Agência, bem como do dever de supervisionar as atividades da Gerência-Executiva de Propaganda e da Agência, visto que não adotaram medidas de controle dos preços praticados no âmbito do contrato.
10.5. O exame dos recursos de reconsideração foi assim empreendido (relatório do Acórdão 2171/2020-TCU-Plenário, Ministro Relator Bruno Dantas) :
'6.1. A despeito de afirmarem que o repasse dos bônus de volume era questão controversa no Banco do Brasil, a redação do contrato era clara suficientemente a determinar a transferência de quaisquer vantagens auferidas pela agência ao Banco.
6.2. A DNA recebeu, sem repassar ao BB, bonificações totais no valor de R$ 4.221.941,27 dos fornecedores. Entretanto, por disposição contratual deveria "envidar esforços para obter as melhores condições nas negociações junto a terceiros e transferir, integralmente, ao BANCO os descontos especiais (além dos normais, previstos em tabelas) , bonificações, reaplicações, prazos especiais de pagamento e outras vantagens" (cláusula 2.5.11, peça 1, p. 6) . Assim, pelo disposto na cláusula contratual, os descontos obtidos dos fornecedores deveriam ter sido repassados ao BB, o que não ocorreu.
6.3. No julgamento da Ação Penal 470, conforme já mencionado, o Supremo Tribunal Federal também abordou os mesmos fatos ora tratados e concluiu serem enquadrados como peculato:
'Assim, tendo em vista a abrangência do disposto na cláusula contratual entre a DNA Propaganda e o Banco do Brasil, a clareza da obrigação de devolução do bônus de volume, e o fato de todos os valores de bônus de volume de que a DNA Propaganda se apropriou pertencerem, expressamente, ao Banco do Brasil, houve, irrecusavelmente, crime de peculato na sua apropriação.' (p. 716) 
6.4. Dessa forma, a argumentação de que havia controvérsia no âmbito do Banco acerca da cobrança às agências dos valores por elas percebidos a título de bônus de volume, consoante Parecer Jurídico 15086, não afasta ou relativiza a irregularidade.'
10.6. Portanto, assim como no outro processo, se entende que a argumentação não afasta a irregularidade e a responsabilização do defendente.
Julgamento de caso análogo cujo entendimento deve ser aplicado ao presente processo
11. Henrique Pizzolato diz que ao apreciar, em grau de recurso, o processo TC-Processo 020.081/2005-7, da Caixa Econômica Federal, caso considerado paradigma para os processos do Banco do Brasil, o Tribunal, ao acolher declaração de voto do ministro Walton Alencar Rodrigues (Acórdão 2304/2015-TCU-Plenário) , resolveu afastar a culpabilidade dos agentes públicos envolvidos naquele processo.
11.1. Explica que a razão da exclusão da culpa resultou do fato de que a agência de publicidade havia omitido as informações sobre o recebimento de 'bônus de volume' da Caixa Econômica Federal, não obstante tivesse sido instada a efetuar os repasses de eventuais descontos recebidos de seus fornecedores (peça 162, p. 1) .
11.2. Defende que a situação é semelhante a do presente processo no qual o Banco do Brasil, ao dar cumprimento à determinação do TCU, de solicitar à agência informações sobre as vantagens recebidas de seus fornecedores a título de 'bônus de volume', não conseguiu os dados solicitados porque a mesma agência agiu com evidente má-fé e desonestidade no âmbito da relação contratual (peça 162, p. 2) .
Análise
11.3. Compulsando o Acórdão 2304/2015-TCU-Plenário, Ministra Relatora Ana Arraes, verifica-se que não se trata de situação análoga à presente, no que toca a culpabilidade dos gestores do contrato.
11.4. No TC Processo 020.081/2005-7 houve atuação dos gestores que encaminharam ofício à Agência para requerer o repasse à CEF das eventuais vantagens oferecidas pelos fornecedores, consoante destacado na declaração de voto do Ministro Walton Alencar Rodrigues:
'A minha discordância reside basicamente na ausência de culpabilidade dos agentes públicos Clauir Luiz Santos (Superintendência Nacional de Marketing e Relações Institucionais - Sumai) e por Edson Massao Kikuchi (Gerência Nacional de Comunicação - Genco) em relação a esse fato.
Aparentemente, o então superintendente da Sumai e o gerente da Genco desincumbiram-se das cautelas mínimas ao gerir e controlar o contrato de publicidade firmado entre a CEF e a agência Fischer. Os responsáveis não teriam sido negligentes ao encaminharem ofício à Agência para requerer o repasse à CEF das eventuais vantagens oferecidas pelos fornecedores. A resposta da empresa contratada foi de não ter sido oferecido à agência qualquer desconto pelos fornecedores.
Reconheço que houve falhas, por parte dos agentes da Caixa, decorrentes da ausência de sistemática verificação das informações prestadas pela agência Fischer junto aos fornecedores, a confirmar a existência ou não de repasses de vantagens àquela contratada. Contudo, tal lacuna não evidencia absoluto descontrole no acompanhamento dos contratos de propaganda e publicidade pelos referidos gestores.
Em todo caso, ressai evidente dos autos a informação de que a agência Fischer América Comunicação Total S.A. faltou com a verdade ao não declarar a existência de desconto de R$ 49.063,00 do fornecedor (MFL Comércio de Brindes Ltda.) , fato que motivou cobrança indevida à CEF, sem a dedução da referida vantagem, bem como o pagamento de comissão de agência (9,5%) pelo valor integral da nota fiscal da MFL. Assim, o débito total apontado de R$ 53.724,00 deve recair exclusivamente sobre a empresa Fischer América Comunicação Total S.A. (grifos acrescidos) '
11.5. Verifica-se que a CEF enviou ofício à empresa de publicidade e solicitou à contratada o cumprimento da cláusula contratual (peças 16, p. 16-18 do TC Processo 020.081/2005-7) . Desse modo, caso a agência tivesse realizado negociação que tivesse gerado os descontos comerciais, financeiros e de frequência, tabela conjunta, preço de pacote, reaplicações, bonificações de espaço, posicionamentos e prazos especiais, junto aos veículos e fornecedores relacionados ao objeto do contrato, tais valores deveriam ser transferidos integralmente à Caixa.
11.6. A resposta da empresa contratada foi de não ter sido oferecido à agência qualquer desconto pelos fornecedores (peça 16, p. 19-20 do TC Processo 020.081/2005-7) .
11.7. A situação acima relatada não deve ser considerada semelhante à presente de dar cumprimento à determinação contida no Acórdão 2034/2005-TCU-Plenário (subitens 9.3.2 e 9.3.3) . Conforme já mencionado consta dos autos petição (peça 11, p. 33-34) , na qual o Banco do Brasil informa que se encontrava impossibilitado de cumprir a determinação do subitem 9.3.2 do Acórdão 2034/2005-TCU-Plenário, em razão de não possuir poder de polícia para compelir coercitivamente que lhe seja fornecida a documentação requestada, além de que as questões sobre a legitimidade e/ou relação contratual entre a agência e os fornecedores ainda se encontravam em debate nos presentes autos.
11.8. Desse modo, os argumentos apresentados não relativizam a negligência do gestor, que deveria ter dado cumprimento aos ditames contratuais.
CONCLUSÃO
12. Primeiramente, não se verifica a ocorrência da prescrição qualquer que seja o regime adotado (Código Civil e Lei 9.873/1999) .
12.1. Também não ocorreu nulidade no acórdão recorrido. Considera-se escorreita a aplicação do princípio da fungibilidade, bem como a aplicação subsidiária da CPC, ante a omissão da Lei 8.443/1992, que contém previsão expressa nos normativos que regem esta Corte de Contas.
12.2. Deve ser afastada a alegação de que há inconsistência no cálculo do débito. As notas fiscais de fls. 85, 87, 89, 95, 99, 112, 113, 114, 115, 116, 117, 118, 119, 120, 121, 122, 123 e 124 foram apenas um dos elementos de convicção para o cálculo do débito que demonstram a correlação com os serviços prestados nelas indicados, dentre outros, e daí, portanto, não possuírem o mesmo valor correspondente do débito indicado nas tabelas de peça 2, p. 33 (R$ 3.165,49) , peça 2, p. 41 (R$ 213.242,40) e peça 3, p. 9 (R$ 378.563,76) .
12.3. A responsabilização da recorrente restou devidamente demonstrada pois a agência Ogilvy & Mather Brasil Comunicação Ltda. foi quem celebrou o contrato com o Banco do Brasil, emitiu notas fiscais relativas à cobrança das 'bonificações' objeto desta TCE e se apropriou dos valores indevidos (bônus de volume, acrescido do desconto de agência) .
12.4. Além disso, apropriação indevida de valores não se deu fora da relação contratual, consoante afirma o Sr. Henrique Pizzolato. A sua responsabilidade não pode ser afastada, pois foi omisso no dever de supervisionar as atividades da Gerência-Executiva de Propaganda permitindo o recebimento indevido do bônus de volume pela empresa Ogilvy Brasil Comunicação Ltda. (atual Ogilvy & Mather Brasil Comunicação Ltda.) , acrescido do desconto de agência, em afronta ao subitem 2.7.4.6 da cláusula segunda do contrato de prestação de serviços de publicidade e propaganda celebrado com o Banco do Brasil S/A em 23/9/2003, decorrente do processo de Concorrência 01/2003.
12.5. A recomendação do Parecer Jurídico 15086, de 20/2/2006, do Banco do Brasil, sobre os riscos de se cobrar judicialmente os valores relativos ao 'bônus de volume' não afasta a responsabilidade do Sr. Henrique Pizzolato em razão da clareza das disposições contratuais no sentido de que deveria haver a transferência de quaisquer vantagens auferidas pela agência ao Banco.
12.6. Por fim, não houve a verificação de existência de julgamento de caso análogo cujo entendimento deve ser aplicado ao presente processo e os argumentos apresentados não relativizam a negligência do gestor, que deveria ter dado cumprimento aos ditames contratuais.
PROPOSTA DE ENCAMINHAMENTO
13. Ante o exposto, submete-se à consideração superior a presente análise dos recursos de reconsideração interpostos Ogilvy & Mather Brasil Comunicação Ltda. e por Henrique Pizzolato, contra o Acórdão 1184/2017-TCU-Plenário (peça 129, rel. Min. José Múcio Monteiro) , propondo-se, com fundamento nos artigos 32, inciso I, e 33 da Lei 8.443/1992:
I - conhecer dos recursos e, no mérito, negar-lhes provimento;
II - dar ciência da deliberação que vier a ser adotada aos recorrentes e aos demais interessados."
É o relatório.

8.1. Nayara Fonseca Cunha (24083/OAB-DF) e outros, representando Ogilvy & Mather Brasil Comunicação Ltda.  
8.2. Mabel Lima Tourinho (16486/OAB-DF) e outros, representando Henrique Pizzolato

Subprocurador-Geral Paulo Soares Bugarin

TOMADA DE CONTAS ESPECIAL. CONTRATOS DE PUBLICIDADE. APROPRIAÇÃO, PELA AGÊNCIA, DE VALORES RECEBIDOS A TÍTULO DE BONIFICAÇÕES ("PLANO DE INCENTIVO"). CONTAS ORIGINALMENTE JULGADAS REGULARES COM RESSALVA. SUPERVENIÊNCIA DO JULGAMENTO, PELO STF, DA AÇÃO PENAL 470. RECURSO INTERPOSTO PELO MPTCU. CONHECIMENTO COMO RECURSO DE REVISÃO. PROVIMENTO. IRREGULARIDADE DAS CONTAS. DÉBITO. MULTA. EMBARGOS DE DECLARAÇÃO. NÃO CONHECIMENTO DO RECURSO DE CLÁUDIO DE CASTRO VASCONCELOS, POR SER INTEMPESTIVO. CONHECIMENTO DO RECURSO DE OGILVY & MATHER BRASIL COMUNICAÇÃO LTDA. ACOLHIMENTO APENAS PARA PRESTAR ESCLARECIMENTOS. INVIABILIDADE DE REDISCUSSÃO DO MÉRITO PELA VIA DOS EMBARGOS DECLARATÓRIOS. RESTITUIÇÃO À SERUR, PARA PROCESSAMENTO DE RECURSO DE RECONSIDERAÇÃO PENDENTE NOS AUTOS. CONHECIMENTO DOS RECURSOS DE RECONSIDERAÇÃO INTERPOSTOS. NEGATIVA DE PROVIMENTO.

TOMADA DE CONTAS ESPECIAL (TCE)

Secretaria de Recursos (Serur); Secretaria de Controle Externo de Aquisições Logísticas (Selog)

Em julgamento, recursos de reconsideração interpostos por Ogilvy & Mather Brasil Comunicação Ltda. e Henrique Pizzolato, contra o Acórdão 1184/2017-TCU-Plenário, por meio do qual o Tribunal conheceu o recurso interposto pelo Ministério Público junto ao TCU como recurso de revisão, e deu-lhe provimento, tornando insubsistente o Acórdão 1342/2012-TCU-Plenário.
O processo foi originado de representação, convertida em tomada de contas especial (TCE) pelo Acórdão 2034/2005-TCU-Plenário, tendo por objeto irregularidades ocorridas entre 2004 e 2005 em contrato de prestação de serviços de publicidade celebrado pelo Banco do Brasil S.A. com a empresa Ogilvy & Mather Brasil Comunicação Ltda. 
Na apreciação da TCE, o Tribunal proferiu o Acórdão 1342/2012-TCU-Plenário, julgando as contas dos responsáveis regulares com ressalva. O Ministério Público junto ao TCU interpôs recurso de reconsideração contra essa decisão, invocando o ulterior entendimento firmado pelo Supremo Tribunal Federal no julgamento da Ação Penal 470 quanto à ilegitimidade da apropriação dos bônus de volume pelas agências de publicidade.
Por meio do Acórdão 1184/2017-TCU-Plenário, o Tribunal conheceu do pleito do parquet como recurso de revisão e deu-lhe provimento, para julgar as contas irregulares, com imputação de débito e multa aos responsáveis. Contra essa deliberação foram opostos embargos de declaração por Ogilvy & Mather Brasil Comunicação Ltda., os quais não foram conhecidos (Acórdão 2291/2019-TCU-Plenário) .
Também foram interpostos recursos de reconsideração por Henrique Pizzolato, Ogilvy & Mather Brasil Comunicação Ltda. e Cláudio de Castro Vasconcelos. Os recursos dos dois primeiros foram conhecidos e o do último não, porquanto intempestivo.
Em análise, neste momento, portanto, os recursos de reconsideração interpostos por Henrique Pizzolato e Ogilvy & Mather Brasil Comunicação Ltda.
Os recorrentes alegam, em síntese: a) nulidade do acórdão recorrido, diante da aplicação indevida da fungibilidade recursal; b) inconsistência na quantificação do débito; c) ausência de comprovação de recebimento por parte da Ogilvy & Mather Brasil Comunicação Ltda. de qualquer valor a título de bônus de volume; d) atribuição de responsabilidade a Henrique Pizzolato por fatos ocorridos fora da relação com o Banco do Brasil S.A.; e) existência do Parecer Jurídico 15086, de 20/2/2006, dispondo sobre os riscos de cobrar judicialmente os valores relativos ao bônus de volume; f) julgamento de caso análogo excluindo a responsabilidade de gestor da Caixa Econômica Federal (Caixa) .
Após examinar as razões recursais, a Secretaria de Recursos conclui que não foram trazidos elementos suficientes para alterar a deliberação recorrida, razão pela qual, com a concordância do Ministério Público junto ao TCU, propõe o conhecimento e o não provimento do apelo recursal.
Preliminarmente, ratifico o despacho exarado no sentido de que os recursos devem ser conhecidos, nos termos do art. 33 da Lei 8.443/1992, em consonância com o entendimento firmado nos Acórdãos 2.071/2012, 2.509/2012 e 3.339/2012, todos do Plenário deste Tribunal.
Quanto ao mérito, concordo com o exame e com a proposta da Secretaria de Recursos, motivo pelo qual adoto os seus fundamentos como razões de decidir.
Quanto à questão da prescrição do débito, entendo que a decisão do Supremo Tribunal Federal (STF) no Recurso Extraordinário 636.886/AL deverá ensejar a revisão da jurisprudência deste Tribunal. 
Todavia, há que se reconhecer que ainda não é possível a imediata aplicação da nova decisão da Suprema Corte com o mínimo de segurança. Com efeito, ainda existem lacunas acerca de questões essenciais, como o prazo prescricional, o início da contagem e as hipóteses de interrupção. Ademais, não está claro quais serão os processos efetivamente alcançados pela modificação do entendimento, visto que ainda estão pendentes de julgamento os embargos de declaração opostos para requerer, inclusive, a modulação temporal dos efeitos. 
Dessa forma, por enquanto, tenho me curvado à compreensão dos meus pares pela manutenção do entendimento consolidado pelo TCU e pelo próprio STF no sentido de considerar imprescritíveis as ações de ressarcimento ao erário. 
Quanto à prescrição da pretensão punitiva, baseando-se no entendimento firmado no Acórdão 1441/2016-TCU-Plenário, não se verifica o transcurso do prazo de dez anos entre a data da irregularidade e a ordem de citação dos responsáveis. Assim também não se configura a prescrição entre o Acórdão 2034/2005-TCU-Plenário (que converteu a representação em TCE e ordenou a citação) e o Acórdão recorrido, que condenou os responsáveis (Acórdão 1184/2017-TCU-Plenário) , tendo em vista as causas de suspensão ocorridas em 2006 e em 2014, registradas no item 5.10 do relatório que precede este voto.
Quanto à alegação de nulidade no acórdão recorrido ante a inexistência de fato novo para amparar a aplicação do princípio da fungibilidade recursal e, portanto, permitir o conhecimento do pleito como recurso de revisão, observa-se equívoco dos recorrentes. Como frisado pela Serur, a admissão do recurso não se deu em função de fato novo, mas sim da nova tese jurídica, da correção no direito aplicável ao caso após o entendimento firmado pelo Supremo Tribunal Federal na Ação Penal 470 (peça 119, p. 3) .
A propósito, julgo válido transcrever o trecho do voto em que o relator a quo, Ministro Raimundo Carreiro, abordou a questão (peça 181) :
"13. Mesmo com a denominação do Recurso como de Reconsideração, coube a Serur, diante de sua competência técnica para fazer o exame prévio de admissibilidade, avaliar a questão da intempestividade recursal (o recurso foi interposto fora do prazo ordinário de 15 dias) , que foi superada com a aplicação do art. 285, §2º do RI/TCU. Examinou, outrossim, se a espécie recursal era cabível para as pretensões do Órgão Ministerial. Nesse caso, a Serur pode e deve aplicar o princípio da fungibilidade recursal, quando entender que essa adequação se faz necessária. Assim, não procede o argumento do recorrente de que a aplicação do princípio se deu contra a vontade do MP/TCU, que indicou, naquele momento o Recurso que lhe parecia mais adequado.
14. A meu ver, diferentemente do que defende o recorrente, não há falta de elementos para a aplicação do princípio da fungibilidade recursal. Este é corriqueiramente aplicado no TCU, pois, muitas vezes, a espécie recursal invocada não é a que mais se amolda às pretensões do recorrente.
15. Ao analisar inicialmente o feito, a Serur não considerou a Decisão contida na Ação Penal 470 como fato novo a justificar a interposição de Recurso de Reconsideração (art. 32, parágrafo único, da Lei Orgânica do TCU) , tampouco como documento novo (inciso III do art. 35 da LO/TCU) a justificar a interposição de Recurso de Revisão, conforme entendimento consignado no Acórdão 3251/2012-TCU-Plenário. Em não havendo fato ou documento novo a apreciar, a Unidade Técnica, diante da importância da decisão proferida na Ação Penal 470 pela Suprema Corte, viu-se diante da missão de analisar qual a espécie recursal que mais se adequaria para albergar o entendimento jurídico que veio à tona após a decisão do STF."
Igualmente não prosperam os argumentos de ausência de responsabilidade da agência. Conforme demonstrado detalhadamente no Relatório de Auditoria (peça 5, p. 3-9) , a empresa, contratada pelo Banco do Brasil S.A., recebeu e se apropriou das bonificações de volume, seja diretamente, seja por meio de outras empresas parceiras do grupo. 
Por fim, são incabíveis às alegações de Henrique Pizzolato no sentido de que estaria sendo responsabilizado por fatos ocorridos fora da relação com o Banco do Brasil S.A.; e de que haveria dúvidas quanto à possibilidade de exigir o repasse dos bônus de volume para o Banco.
A transferência das bonificações para o Banco do Brasil S.A. constou em cláusula expressa do contrato (2.7.4.6, peça 1, p. 13) . Assim também foi claramente definida a responsabilidade da Diretoria de Marketing (da qual fazia parte o recorrente) para fiscalizar a execução dos serviços contratados; o que incluía a obrigação de avaliar periodicamente, entre outros, "os benefícios decorrentes da política de preços" (peça 1, p. 25-26) : 
"12.8 O BANCO realizará, semestralmente, avaliação da qualidade do atendimento, do nível técnico dos trabalhos e dos resultados concretos dos esforços de comunicação sugeridos pela CONTRATADA, da diversificação dos serviços prestados e dos benefícios decorrentes da política de preços por ela praticada."  (destaquei) 
Sendo assim, e incorporando todas as análises realizadas pela unidade instrutora no relatório que precede este voto, ante a ausência de elementos capazes de alterar o juízo anteriormente formulado, não é possível reformar o julgado, como pretendem os recorrentes.
Feitas essas considerações, entendo que se deve conhecer e negar provimento aos presentes recursos, mantendo-se inalterada a deliberação ora combatida.
Ante o exposto, voto por que o Tribunal adote o Acórdão que ora submeto à deliberação deste Colegiado.
TCU, Sala das Sessões, em 16 de junho de 2021.
Ministro BRUNO DANTAS 
Relator